臺灣高雄地方法院刑事判決
111年度審易字第8號
公  訴  人  臺灣高雄地方法院檢察署
被      告  李繼文


上列被告因違反保護令罪案件，經檢察官提起公訴（110年度偵
字第24566號），本院判決如下：
    主  文
李繼文犯違反保護令罪，處拘役拾伍日，如易科罰金，以新臺幣
壹仟元折算壹日。緩刑貳年，緩刑期間付保護管束，並應接受戒
除酒癮治療。
    事  實
一、李繼文與徐美足為夫妻，2人間具有家庭暴力防治法第3條第
    1款所定之家庭成員關係。李繼文前因對徐美足實施家庭暴
    力行為，經臺灣高雄少年及家事法院於民國109年12月17日
    以109年度家護字第2024號裁定核發民事通常保護令（下稱
    本案保護令），命其不得對徐美足實施身體或精神上不法侵
    害之行為，亦不得對徐美足為騷擾之行為，保護令有效期間
    為1年。詎李繼文收受且明知本案保護令之內容，仍因認知
    障礙症加上酒精影響，導致其辨識行為違法或依其辨識而行
    為之能力已達顯著降低之程度，遂基於違反保護令之犯意，
    於110年9月6日20時許，在其位於高雄市○鎮區○○街00巷00號
    2樓之3住處內，因徐美足勸其戒酒而與徐美足發生爭吵後，
    欲持背部抓癢工具毆打徐美足，並在與徐美足爭奪抓癢工具
    期間，以該工具揮打到徐美足，致徐美足因而受有左臉頰紅
    腫5×3公分、左手腕紅腫4×3公分之傷害（傷害部分未據告訴
    ），以此方式對徐美足實施身體上之不法侵害，而違反本案
    保護令。
二、案經高雄市政府警察局前鎮分局報告臺灣高雄地方檢察署檢
    察官偵查起訴。
    理  由
壹、證據能力部分：
    本判決後述所引用之傳聞證據，縱無刑事訴訟法第159條之1
    至第159條之4或其他規定之傳聞證據例外情形，亦因當事人
    於本院審理時均同意有證據能力（見本院卷第29至31頁），
    且本院審酌該等傳聞證據製作時之情況，並無違法不當及證
    明力明顯過低之瑕疵，以之作為證據，應屬適當，故依同法
    第159條之5第1項規定，認該等傳聞證據均有證據能力。
貳、實體部分：
一、上開犯罪事實，業據被告李繼文於本院審理時坦承在卷（見
    本院卷第117頁），並經證人徐美足於警詢、偵訊時證述明
    確（見警卷第4至5頁，偵卷第17至19頁），且有乃榮醫院診
    斷證明書、本案保護令、高雄市政府警察局前鎮分局一心路
    派出所保護令執行紀錄表、高雄市立凱旋醫院（下稱凱旋醫
    院）精神鑑定書各1份在卷可佐（見警卷第8至10、30頁，本
    院卷第81至99頁），是上開事實堪以認定。從而，本案事證
    明確，被告所為上開犯行堪以認定，應依法論科。
二、論罪科刑：
　㈠核被告所為，係犯家庭暴力防治法第61條第1款之違反保護令
    罪。
　㈡按行為時因精神障礙或其他心智缺陷，致不能辨識其行為違
    法或欠缺依其辨識而行為之能力者，不罰。行為時因前項之
    原因，致其辨識行為違法或依其辨識而行為之能力，顯著減
    低者，得減輕其刑。刑法第19條第1、2項定有明文。查本院
    於審理期間囑託凱旋醫院鑑定被告於本案行為時辨識行為違
    法或依其辨識而行為之能力，其鑑定結果略為：被告診斷符
    合「認知障礙症（即失智症）」與「酒精使用障礙症」，根
    據相關資料判斷，被告因認知障礙症影響，認知與衝動控制
    較為減退，再加上當時飲酒之下，可能造成其衝動控制更差
    ，被告在會談過程雖無法詳細陳述保護令的意義，但其可約
    略明白保護令對其有拘束力，也可知道違反保護令可能會有
    處罰，被告因認知障礙症加上酒精影響下，其於犯罪行為時
    因精神障礙或其他心智缺陷，致其辨識其行為違法或依其辨
    識而行為之能力顯著降低一節，有該院精神鑑定報告書1份
    附卷可稽（見本院卷第81至99頁），則審酌該鑑定機關業已
    考量被告之個人病史及精神狀態檢查與心理衡鑑結果而作整
    體研判，是上開鑑定結果應具有相當之論據，應屬可採。從
    而，本院綜合被告本案犯罪情節及上開全案卷證以觀，認被
    告為本案犯行時，已因精神障礙或其他心智缺陷，而致其辨
    識其行為違法或依其辨識而行為之能力顯著降低，爰依刑法
    第19條第2項規定予以減輕其刑。公訴人雖認本案有刑法第1
    9條第3項原因自由行為之適用，但被告係因「認知障礙症」
    、「案發前飲酒」等因素，而有辨識、控制能力顯著減低之
    情形，並非單一飲酒之原因而導致，卷內亦無證據證明被告
    「認知障礙症」之症狀係因其故意或過失所自行招致，故難
    認被告於原因行為階段，自陷此種情境而為本案犯行，公訴
    人上開主張容有誤會。
  ㈢爰以行為人之責任為基礎，審酌被告為證人徐美足之配偶，
    其明知法院已核發本案保護令，竟仍無視於保護令之內容，
    而為本案違反保護令犯行，所為實有不該。惟念及被告犯後
    終能坦承犯行，犯後態度尚可，並衡以被告於本院審理時自
    陳之教育程度及經濟狀況（詳見本院卷第123頁）、犯罪手
    段及動機、素行（詳見卷附臺灣高等法院被告前案紀錄表）
    暨證人徐美足希望本院從輕量刑之意見（見本院卷第121頁
    ）等一切情狀，量處如主文所示之刑，並諭知易科罰金之折
    算標準。
三、查被告前未曾因故意犯罪受有期徒刑以上刑之宣告，有臺灣
    高等法院被告前案紀錄表1份在卷可考。又被告係在受認知
    障礙症加上酒精影響，致其辨識其行為違法或依其辨識而行
    為之能力顯著降低情形下違犯本案，犯後尚知坦認犯行，證
    人徐美足並希望本院從輕量刑等節，已如上述，再佐以一般
    刑罰本質係以防衛社會、矯治教化及預防犯罪等為目的而對
    行為人所施之制裁，而緩刑之宣告，則旨在藉由刑之執行猶
    豫，給予行為人自新之機會一情後，認被告經此偵、審程序
    及罪刑之宣告，當知所警惕，信無再犯之虞，是所宣告之刑
    應以暫不執行為適當，爰依刑法第74條第1項第1款之規定，
    予以宣告緩刑2年。惟為期被告知所警惕，考量凱旋醫院上
    開鑑定報告認被告最好能戒除酒精使用，並規律門診就醫，
    按時服藥，加強疾病衛教，以減少再犯風險之建議（見本院
    卷第99頁）後，認有命被告接受戒除酒癮治療之必要，爰依
    家庭暴力防治法第38條第1項、第2項第5款之規定，命被告
    於緩刑期間交付保護管束，並於緩刑期間內接受戒除酒癮治
    療，俾免被告再犯。
據上論斷，應依刑事訴訟法第299條第1項前段，判決如主文。
本案經檢察官乙○○提起公訴，檢察官甲○○到庭執行職務。
中　　華　　民　　國　　111 　年　　8 　　月　　10　　日
                  刑事第五庭    法　官  林明慧
以上正本證明與原本無異。
如不服本判決應於收受送達後20日內向本院提出上訴書狀，並應
敘述具體理由；如未敘述上訴理由者，應於上訴期間屆滿後20日
內向本院補提理由書（均須按他造當事人之人數附繕本）「切勿
逕送上級法院」。
中　　華　　民　　國　　111 　年　　8 　　月　　10　　日
 　　　　　　　　　　　　　　　 書記官  鄭永媚
附錄本判決所引法條
家庭暴力防治法第61條
違反法院依第14條第1 項、第16條第3 項所為之下列裁定者，為
本法所稱違反保護令罪，處3 年以下有期徒刑、拘役或科或併科
新臺幣10萬元以下罰金：
一、禁止實施家庭暴力。
二、禁止騷擾、接觸、跟蹤、通話、通信或其他非必要之聯絡行
    為。
三、遷出住居所。
四、遠離住居所、工作場所、學校或其他特定場所。
五、完成加害人處遇計畫。